【裁判字號】    98,上訴,869
【裁判日期】    990105
【裁判案由】    毒品危害防制條例等
【裁判全文】
臺灣高等法院臺南分院刑事判決         98年度上訴字第869號
上  訴  人  臺灣臺南地方法院檢察署檢察官
被      告  甲○○
指定辯護人  本院公設辯護人  乙○○
上列上訴人因被告毒品危害防制條例等案件，不服臺灣臺南地方
法院98年度訴字第465號中華民國98年6月30日第一審判決（起訴
案號：臺灣臺南地方法院檢察署98年度偵字第3701號），提起上
訴，本院判決如下：
    主  文
原判決關於甲○○被訴違反毒品危害防制條例無罪部分撤銷。
甲○○共同運輸第三級毒品，未遂，處有期徒刑壹年陸月。
扣案之第三級毒品愷他命（驗後淨重總餘壹柒捌肆點貳捌捌公克
）、包裝上開毒品之夾鏈袋陸拾個及煙灰缸參拾個均沒收。
    事  實
一、甲○○前因介紹友人綽號「玉米」者向另一綽號 「TIN」之
    成年男子借款，嗣 「玉米」未返還借款而下落不明，「TIN
    」轉要求甲○○代「玉米」清償本利新臺幣（以下同）二萬
    元，甲○○亦無法返還， 「TIN」乃要求甲○○前來台南取
    貨抵償欠款。甲○○明知愷他命係第三級毒品，不得販賣、
    製造及運輸。竟於民國（下同）98年3月2日下午某時，在台
    中市○○路某電動玩具店門口，明知「TIN」之成年男子（
    由檢察官另行偵辦）委託代領收件人為梁麗娟之包裹，內藏
    第三級毒品愷他命（驗前毛重1793公克、淨重1784.381公克
    ，驗後淨重總餘1784.288公克，純度百分之86.9），仍為貪
    圖 「TIN」者所允諾之以代領報酬抵償前述應代「玉米」清
    償之本利二萬元，竟與 「TIN」之成年男子基於共同運輸第
    三級毒品愷他命之犯意聯絡，謀議由 「TIN」交付予甲○○
    「NOKIA」 手機一支，並委由不知情之不詳姓名者駕駛自小
    客車搭載甲○○由臺中前往臺南市後，再由甲○○自行搭計
    程車至台南市○○區○○路98號「遠達國際有限公司」（下
    稱「遠達公司」）台南站，偽稱他人姓名，向貨運業者簽名
    具領裝有上開毒品之包裹，並約定於領取包裹後，即攜帶上
    開包裹至附近之一家允頌之汽車旅館預訂之房間等待，「TI
    N」即會打電話至上開手機與之聯絡，如何交給「TIN」。謀
    議既成，隨即於98年3月2日下午，由不知情之二名男子駕車
    由台中載甲○○至台南市後，甲○○即下車自行改搭計程車
    ，於當日下午8時55分許，前往臺南市○○區○○路98號「
    遠達公司」台南站，甲○○依計劃在「三友快遞（香港）有
    限公司」取貨單（快件編號 0000000）上，偽造「黃明偉」
    簽名一枚，足生損害於「遠達公司」及「黃明偉」本人（所
    涉犯偽造署押部分，經原審法院判處有期徒刑三月，該部分
    未據甲○○上訴而告確定），甲○○在「三友快遞（香港）
    有限公司」取貨單簽署「黃明偉」之簽名後，而簽收提領上
    開內藏第三級毒品愷他命之包裹後，即攜出欲前往與「 TIN
    」約定之允頌旅館時。惟該夾藏有愷他命之包裹，係先由「
    TIN」」於98年 3月2日前之某日，透過不詳管道與香港貨主
    聯繫，香港貨主再將 「TIN」所訂購之愷他命以夾鏈袋分裝
    為60小包，每2小包藏匿於1個煙灰缸內，共置於30個煙灰缸
    而偽裝成上開包裹，並自香港委由仕方報關行代理報關進口
    ，申報貨物為煙灰缸30個（貨物提單標號：000-00000000/6
    48P6484）。上開包裹於98年3月2日上午3時30分許，在中正
    機場通關時發覺有疑，經內政部警政署航空警察局（下稱航
    空警察局）安檢隊第八組會同財政部台北關稅局（下稱台北
    關稅局）進行開箱查驗，查扣夾藏在煙灰缸內之上開疑似毒
    品共60小包（淨重共計1784.288公克），經送鑑定結果含第
    三級毒品愷他命成份後，由台北關稅局經依海關緝私條例第
    16條之1 規定，移送航空警察局追查犯罪，該局受理後，取
    出毒品另外保管，回復原包裹包裝，並依提單上所載聯絡方
    式，通知受貨人領貨，並由警方在遠達公司台南站外埋伏，
    俾查獲犯罪。嗣甲○○出面簽收包裹後，並攜該包裹往外行
    走至大門口約5、6公尺距離（已著手運輸第三級毒品）時，
    埋伏之警方人員即向前查問，甲○○見狀隨即將該包裹丟棄
    在地上而逃跑，經警追捕而於98年3月2日下午9時5分許，在
    台南市○○路46號旁逮捕查獲，始未能得逞。
二、案經內政部警政署航空警察局高雄分局報請臺灣臺南地方法
    院檢察署檢察官偵查起訴。
    理  由
壹、程序方面
一、本案經原審檢察官起訴被告甲○○涉犯有毒品危害防制條例
    第4條第3項之運輸第三級毒品罪嫌及刑法第 217條之偽造署
    押罪，經原審法院審理結果，認被告所犯刑法第 217條之偽
    造署押犯行部分，事證明確而判處有期徒刑三月，該部分未
    據被告及檢察官上訴而告確定，至原審認被告被訴違反毒品
    害防制條例第4條第3項之運輸第三級毒品罪嫌部分，犯罪不
    能證明而判決無罪部分，則經檢察官提起上訴，是本院所應
    審理之範圍即係被告被訴違反毒品害防制條例第4條第3項之
    運輸第三級毒品罪嫌部分，合先敘明。
二、被告經合法傳喚，於98年11月24日審判期日未到庭應訊，經
    本院改於98年12月22日審理，被告復經合法傳喚，有送達回
    證 1件附卷可稽（本院卷第71頁），然本院98年12月22日上
    午10時審判期日時，點呼被告無正當理由仍未到庭，爰不待
    其陳述而逕行判決。
貳、證據能力方面
一、按被告以外之人於審判外之陳述，雖不符前四條之規定，而
    經當事人同意於審判程序作為證據，法院審酌該言詞陳述或
    書面陳述作成時之情況，認為適當者，亦得為證據，刑事訴
    訟法第159條之5定有明文。
二、查本件被告犯罪事實之證據方法，經本院準備程序提示予檢
    察官、被告及辯護人，均表示對於證據能力無意見，同意列
    為證據（本院卷第33頁）。
三、又查，本件證人即方仕報關行現場報關人員陳青鋒於警詢所
    為之證述，經核均係由警方先告知得行使之權利及夜間得拒
    絕接受訊問等情，而經其同意後始接受訊問，且經警方先訊
    問相關案情，由其一一陳述後，始經記載於偵訊筆錄之中，
    嗣經閱覽筆錄無訛，再按捺指印所制作完成，全程並經錄音
    存證等情，足見警詢筆錄確係本於其陳述內容所制作，且符
    合取證之合法程序，是認上開證人於警詢中所為之供述證據
    ，依其作成時之情況，應為適當，且為證明犯罪事實所必要
    ，自得採為證據。
四、再按關於「提供機會型之誘捕偵查」型態之「釣魚偵查」，
    因屬偵查犯罪技巧之範疇，並未違反憲法對於基本人權之保
    障，且於公共利益之維護有其必要性，故依「釣魚」方式所
    蒐集之證據資料，非無證據能力（最高法院97年度台上字第
    5667號判決意旨參照）。以本案而言，被告明知 「TIN」之
    成年男子委託代領收件人為梁麗娟之包裹，內藏第三級毒品
    愷他命，仍為貪圖 「TIN」者所允諾之以代領報酬抵償前述
    應代「玉米」清償之本利二萬元，而與 「TIN」之成年男子
    基於共同運輸第三級毒品愷他命之犯意聯絡，而前往提貨，
    是被告本即具有運輸毒品之犯意，警方係以符合憲法上比例
    原則而實施偵查作為，以求人贓俱獲，是依上開「釣魚」方
    式所蒐集之證據資料，並未違反憲法對於基本人權之保障，
    且於公共利益之維護有其必要性，自堪作為被告論罪之依據
    ，而得採為證據。
五、綜上所述，本院審酌上開證據製作時之情況，並無違法不當
    之情事，且為證明本件犯罪事實所必要，認為以之作為證據
    應屬適當，並經被告表示同意列為證據，揆諸前開規定，應
    認該等供述證據例外具有證據能力。
參、認定犯罪事實所憑之證據及理由
一、訊據被告固坦白承認：因伊前因介紹友人綽號「玉米」者向
    「TIN」 之成年男子借款，嗣「玉米」未返還借款，且下落
    不明，「TI N」轉要求伊代「玉米」清償本利二萬元，伊無
    力償返還，遂允諾 「TIN」以至台南代為領取包裹之報酬抵
    償上開欠款二萬元。「TIN」並交付予伊「NOKIA」手機一支
    ，作為領取包裹後聯絡之用，伊於98年 3月2日下午8時55分
    許，前往臺南市○○區○○路98號「遠達公司」台南站，並
    在「三友快遞（香港）有限公司」取貨單上，偽造「黃明偉
    」簽名 1枚，而簽收領取包裹後，行至大門口後即為警方向
    前查問而後逮捕等情，惟矢口否認有何運輸毒品犯行，辯稱
    ：伊並不知情所領取之包裹係愷他命，僅係懷疑是毒品而已
    ，且查扣時所領取之包裹內亦無毒品等語。
二、經查被告前因介紹友人綽號「玉米」者向 「TIN」之成年男
    子借款，嗣「玉米」未返還借款，且下落不明， 「TIN」轉
    要求被告代「玉米」清償本利二萬元，被告無力償返還，遂
    允諾 「TIN」以至台南代為領取包裹之報酬抵償上開欠款二
    萬元，「TIN」並交付予被告「NOKIA」手機一支，作為領取
    包裹後聯絡之用，被告於98年 3月2日下午8時55分許，前往
    臺南市○○區○○路98號「遠達公司」台南站，並在「三友
    快遞（香港）有限公司」取貨單上，偽造「黃明偉」簽名一
    枚，而簽收領取包裹後，行至大門口後即為警方向前查問而
    後逮捕等情，業據被告甲○○迭於警詢、檢察官偵查、原審
    及本院準備程序時均坦白承認，核與證人即方仕報關行現場
    報關人員陳青鋒於警詢所證述之情節相符，並有「三友快遞
    （香港）有限公司」之取貨單一紙在卷可稽。此外，被告所
    涉犯偽造署押部分，經原審法院審理結果，認被告所犯刑法
    第 217條之偽造署押犯行部分，事證明確而判處有期徒刑三
    月，該部分未據被告及檢察官上訴而告確定。綜上開補強證
    據，足資擔保被告前述自白，與事實相符，應堪認該部分可
    信屬實。
三、被告雖矢口否認有上揭運輸毒品之犯行，並以前詞置辯，是
    本院所應審認者為：(一)被告是否明知該包裹內藏第三級毒品
    愷他命，而與 「TIN」之成年男子有運輸毒品之犯意聯絡？
    (二)被告上開運輸毒品之行為，是否因領取之包裹內已無愷他
    命，為不能犯而不能成立犯罪？
四、被告雖辯稱：伊並不知情所領取之包裹係愷他命云云，惟查
    ：
  (一)按意思之聯絡並不限於事前有所謀議，即僅於行為當時有共
    同犯意之聯絡者，亦屬之，且其表示之方法，亦不以明示通
    謀為必要，即相互間有默示之合致，亦無不可（最高法院73
    年台上字第1886、2364號判例分別參照）。又按共同實施犯
    罪行為之人，在合同意思範圍之以內，各自分擔行為之一部
    ，相互利用他人之行為，以達其犯罪之目的者，即應對於全
    部所發生之結果，共同負責；而刑法上之幫助犯，係指以幫
    助之意思，對於正犯資以助力，而未參與實施犯罪之行為者
    而言，如就構成犯罪事實之一部，已參與實施即屬共同正犯
    （最高法院28年上字第3110號及49年台上第77號判例分別參
    照）。
  (二)被告經查獲時，於警詢時即供承：我直覺認定該批貨本身應
    是違禁品等語（警卷第6頁）；於原審法院98年4月23日準備
    程序時，亦當庭表示對運輸第三級毒品愷他命認罪，並經訊
    以：「（問：你領包裹時，知否裡面是愷他命？）我覺得是
    怪怪的東西，知道裡面是違禁品，認為是毒品或槍械之類。
    」（原審卷第28頁）；又於原審法院審判時亦明確供稱：「
    （問：要去領包裹之前，你知否包裹裡面是什麼東西？）心
    裡有覺得是毒品之類的東西。」（原審卷第47頁）。足見被
    告於 「TIN」委託其代領包裹時，應已認識該包裹應內藏毒
    品甚明，至其所供僅係知係屬毒品或槍械等之違禁物，並不
    知情為愷他命云云，應屬避重就輕之詞，尚不足採信。
  (三)且參以，被告並自承：「 「TIN」叫我在領取包裹單不要寫
    自己的名字，隨便寫一個名字。」 、「「TIN」給我一支手
    機，東西領完後，有人打這支， 「TIN」交付給我的收機，
    叫我自己搭乘計程車到允頌汽車旅館，房號我忘記了，要我
    直接到那間房間去。」、「 「TIN」交代我看到警察或可疑
    的人要趕快跑。」等語（原審卷第6、7頁）。衡之常情，被
    告所領取之包裹如屬合法物品，何須利用假名簽收，且經由
    被告領取及須至約定地點等候聯繫，並遇到警察或可疑的人
    即要趕快跑語，是被告由其與 「TIN」約定之領取該包裹之
    各項情節及注意事項，應已明知所領取者為第三級毒品愷他
    命無訛，應無疑義。
  (四)再佐以，本案查獲時，經採集被告之尿液送驗結果，呈愷他
    命陽性反應，有高雄市凱旋醫院濫用藥物尿液檢驗報告、尿
    液編號及姓名對照表在卷可稽（偵查卷第22、27頁），則被
    告既有施用愷他命之惡習，當對愷他命係屬管制之第三級毒
    品，其市面上交易價格高且不易取得知之甚稔，而被告又居
    住在台中市， 「TIN」囑咐被告遠由台中南下台南市提領內
    藏價值不菲之毒品之包裹，如非對被告予以告知其內容，以
    使其明瞭其行動隱密之重要性，並與被告詳細謀議，以確保
    其可安全順利取得，豈有輕易讓被告遠由台中南下來台南市
    取貨之理？是被告所辯不知情所領取者係屬毒品愷他命，難
    謂合理。
  (五)況且，被告亦自承其為 「TIN」領取包裹之報酬，係抵償前
    述欠款二萬元乙情，則衡之常理，如僅係跑腿前往簽收領取
    包裹，一般人不可能付出二萬元之代價，且如僅合法領取包
    裹之程序，衡情 「TIN」何以不親自出面領取貨品而需委由
    被告領取？又如非為避免洩漏身份，何以要以虛構「黃明偉
    」名義領取貨品？再參以，若非領取之物具有高度風險性，
    豈有出面領取貨品之報酬即可以抵償二萬元欠款之高額代價
    之理？另衡諸，本次夾藏之第三級毒品愷他命驗餘總重高達
    1784.288公克，價值不菲，且運輸第三級毒品乃屬法定刑度
    五年以上有期徒刑之重罪，從事此非法行為之危險性極高，
    如果未掌握每一個環節均係由彼此瞭解及信任之人處理，極
    有可能因此洩漏而被查緝，因此 「TIN」若非已將希冀被告
    領取之貨品係第三級毒品之內情告知被告，並與被告達成協
    議，由被告領取藏放愷他命之包裹後將之持往預定旅館等待
    接續運輸至他處，否則 「TIN」何以敢將此受領愷他命之重
    任交由被告負責執行，是被告確實明知所領取之包裹內夾藏
    有愷他命毒品，但為貪圖其代領報酬係抵債二萬元欠款之代
    價，遂願鋌而走險，允諾 「TIN」之提議，與之謀議，參與
    共同運輸犯行，甚為明確。
  (六)綜合上開證據之調查結果，並參酌各項情況證據及論理法則
    以觀，被告應明知該包裹內藏第三級毒品愷他命，而與「TI
    N」 之成年男子互為謀議而有共同運輸毒品之犯意聯絡，洵
    堪認定。又查，被告既係基於前開與 「TIN」共同運送第三
    級毒品之犯罪故意，且推由被告前往「遠達公司」台南站取
    貨，並在「三友快遞公司」取貨單上簽名並領取包裹，欲將
    愷他命持至 「TIN」預定旅館，自已有搬運輸送而屬著手於
    運輸毒品之構成要件行為，自為運輸毒品之正犯而非幫助犯
    ，亦無疑義。
五、至被告之辯護人另以：上開包裹於98年 3月2日凌晨3時30分
    許，經航空警察局安檢隊第八組會同台北關稅局進行開箱查
    驗，查扣夾藏在煙灰缸內之上開第三級毒品愷他命後，即取
    出毒品另外保管，回復原包裹包裝，並依提單上所載聯絡方
    式，通知受貨人領貨，是運至台南市遠達公司之包裹內並無
    任何毒品，則該毒品之運輸行為因於98年 3月2日凌晨3時30
    分經查獲而終止不能進行，即無危險可言，應為不能犯，不
    能成立犯罪云云。然查：
  (一)按學理上所稱之「陷害教唆」，屬於「誘捕偵查」型態之一
    ，而「誘捕偵查」，依美、日實務運作，區分為二種偵查類
    型，一為「創造犯意型之誘捕偵查」，一為「提供機會型之
    誘捕偵查」。前者，係指行為人原無犯罪之意思，純因具有
    司法警察權者之設計誘陷，以唆使其萌生犯意，待其形式上
    符合著手於犯罪行為之實行時，再予逮捕者而言，實務上稱
    之為「陷害教唆」；後者，係指行為人原已犯罪或具有犯罪
    之意思，具有司法警察權之偵查人員於獲悉後為取得證據，
    僅係提供機會，以設計引誘之方式，佯與之為對合行為，使
    其暴露犯罪事證，待其著手於犯罪行為之實行時，予以逮捕
    、偵辦者而言，實務上稱此為「釣魚偵查」。又按行為人如
    原即具有販毒營利之決意，雖遭警設計誘捕，致實際上不能
    完成毒品交易時，因行為人原即具有販賣毒品之意思，客觀
    上又已著手於販賣之行為，自應成立販賣毒品未遂罪。苟行
    為人原本無販毒營利之意思，因調查犯罪人員之引誘或教唆
    ，始起意販賣，則為學理上所謂「陷害教唆」，即不能認為
    成立販賣毒品罪，加以處罰（最高法院97年度台上字第5667
    號及第2088號判決意旨分別參照）。再按毒品危害防制條例
    之運輸毒品罪，所謂「運輸」，係指本於運輸意思而搬運輸
    送而言。倘其有此意圖者，一有搬運輸送之行為，犯罪即已
    成立，並非以運抵目的地為完成犯罪之要件。換言之，區別
    該罪既遂、未遂之依據，應以已否起運為準，既已起運，其
    輸送行為即已完成，不以達到目的地為既遂條件（最高法院
    95年度台上字第4618號判決參照）。
  (二)查被告應明知該包裹內藏第三級毒品愷他命，而與 「TIN 」
    之成年男子有運輸毒品之犯意聯絡，業經本院認定如前，足
    見被告係本於運輸意思，並領取該包裹而搬運輸送之行為，
    則犯罪即已成立，雖警方已將查扣夾藏在煙灰缸內之上開第
    三級毒品愷他命取出毒品另外保管，回復原包裹包裝，並依
    提單上所載聯絡方式，通知受貨人領貨，以誘捕取貨人前來
    領取而查獲犯罪，但被告既係自己起意與 「TIN」者共同運
    輸第二級毒品愷他命，並非因受警員之挑唆而引起，尚與「
    陷害教唆」之情形有別。準此，被告本於原已具有運輸毒品
    之犯罪故意，並依約前往領取毒品愷他命，是認被告顯有運
    輸第三級毒品愷他命之故意，且被告並依謀定計畫，於上開
    時間，至「遠達公司」台南站取貨，在「三友快遞公司」取
    貨單上簽名領取包裹，欲將愷他命運載持交 「TIN」，於取
    貨後往大門口步行約5、6公尺，旋為埋伏在門口之警員向前
    盤查，被告即將包裹丟棄在地上逃逸，雖客觀上既尚未將毒
    品運離現場，其行為未達起運毒品之程度，但被告既已著手
    實施運輸毒品行為，其犯罪即已成立，應認被告之行為已成
    立運輸毒品未遂罪。
  (三)次刑法所謂「不能犯」，係指已著手於犯罪之實行，而不能
    發生犯罪之結果，且無危險者而言。亦即犯罪之不完成，係
    由於行為之性質上無結果實現之可能性，不能發生法益侵害
    或未有受侵害之危險，始足當之。倘行為人有犯罪之故意，
    並已著手實行，其犯罪之不完成係由於外部障礙所致，自不
    能謂係不能犯。次按刑法第26條規定行為不能發生犯罪之結
    果，又無危險者，不罰，故不能未遂，係指已著手於犯罪之
    實行，但其行為未至侵害法益，且又無危險者；其雖與一般
    障礙未遂同未對法益造成侵害，然須並無侵害法益之危險，
    始足當之，而有無侵害法益之危險，應綜合行為時客觀上通
    常一般人所認識及行為人主觀上特別認識之事實為基礎，再
    本諸客觀上一般人依其知識、經驗及觀念所公認之因果法則
    而為判斷之（最高法院98年度台上字第3040號及第4209號判
    決意旨分別參照）。
  (四)本件被告與 「TIN」原計畫在上揭地點向領取內藏毒品之包
    裹後，即至預定旅館等候 「TIN」之聯絡，已如上述。而被
    告於上開時間，至「遠達公司」台南站取貨，並在「三友快
    遞公司」取貨單上簽名並領取包裹，欲將愷他命持交 「TIN
    」，惟於取貨後往大門口步行約5、6公尺，旋為埋伏在門口
    之警員向前盤查，被告即將包裹丟棄在地上而逃逸之事實，
    業經被告供承在卷（見本院卷第30頁）。被告既係基於運送
    第三級毒品之犯罪故意，且已於快遞人員所出示之取貨單上
    簽名並領取包裹，欲將愷他命持交 「TIN」並載運前往預定
    旅館，自已有搬運輸送而屬著手於運輸毒品之構成要件行為
    ，雖本件查獲被告前，上開包裹先於98年 3月2日上午3時30
    分，即在中正機場通關時，經航空警察局安檢隊第八組會同
    台北關稅局進行開箱查驗，已查扣夾藏在煙灰缸內之第三級
    毒品愷他命共60包（淨重共計1784.288公克），由台北關稅
    局經移送航空警察局追查犯罪，該局受理後，取出毒品另外
    保管，回復原包裹包裝，並依提單上所載聯絡方式，通知受
    貨人領貨，是認被告於遠達公司台南站所領取之包裹內，並
    無毒品在內等情，固據證人即查獲本案之航空警察局高雄分
    局偵查員黃慈明證述在卷可按（原審卷第87頁）。
  (五)然依上所述，本件被告既已具有運輸第三級毒品愷他命之故
    意，且已著手實施運送毒品行為，雖因遭埋伏之警察當場逮
    捕且包裹內並無毒品而不能完成運輸毒品行為，惟其犯罪之
    不完成乃係由於上述外部障礙所致，揆諸前揭最高法院判決
    意旨，自不能謂係不能犯。又查，上開包裹於98年3月2日上
    午 3時30分，經航空警察局安檢隊第八組會同台北關稅局進
    行開箱查驗，查扣夾藏在煙灰缸內之第三級毒品愷他命共60
    包（淨重共計1784.288公克），經送高雄醫學大學附設中和
    紀念醫院檢驗結果呈愷他命陽性反應，有航空警察局安全檢
    查隊 X光檢查儀注檢貨物報告表、進口快遞貨物簡易申報單
    、財政部台北關稅局98年3月2日北遞移字第0980100027號函
    、台北關稅局扣押貨物收據及搜索筆錄、蒐證照片及高雄醫
    學大學附設中和紀念醫院檢驗報告在卷可稽（警卷第26至30
    頁，偵查卷第26頁）。是認上開包裹內所夾藏者，確為第三
    級毒品愷他命無訛。從而，無論依被告及其共犯 「TIN」主
    觀上之認識，其運輸者係屬第三級毒品愷他命，或依客觀上
    一般人依其知識、經驗所認知之情事，均足認被告既已認識
    其所運輸者為第三級毒品愷他命，並著手運送行為，當會發
    生侵害法益之危險，應無疑義。是以，本件雖包裹內藏之第
    三級毒品愷他命已因先遭查獲而取出，但此乃警方偵查時因
    基於社會安全之考量所為之必要措施，此據證人即內政部警
    政署航空警察隊高雄分局警員黃慈明結證稱：在第一時間查
    獲時，送檢驗已確定是毒品，我們怕毒品放在包裹裡，怕真
    的被收貨人取走，所以在包裹裡面並沒有放置毒品，我們怕
    毒品載運送貨交貨的過程遺失，取貨時已全部確認是毒品等
    語在卷（原審卷第87、88頁），足見上開不能之結果，係由
    於警方為防範犯罪擴大所採取之必要措施，即謂被告所領取
    之包裹當時未內藏愷他命，並非香港貨主未將愷他命內置，
    而係前述經警方偵查防範措施之外部障礙所致，自難謂係屬
    不能犯。再者，依上述被告之主觀上所認識及一般人客觀上
    所認知，被告所領取之包裹本內藏有愷他命，其進而所為之
    運送行為，如非上開外部障礙之介入，仍發生侵害法益之危
    險，故與前述「不能未遂」，須其行為未至侵害法益，且又
    須無侵害法益之危險的要件，自屬有間。是辯護意旨以：運
    至台南市遠達公司之包裹內並無任何毒品，則該毒品之運輸
    行為因於98年 3月2日凌晨3時30分經查獲而終止不能進行，
    即無危險可言，應為不能犯，不能成立犯罪云云，即非適法
    ，亦無可採。
六、綜上所述，被告前揭辯解及辯護人辯護意旨，經查殊無足取
    。本院綜合前開證據之調查結果，並參酌各項情況證據，被
    告運輸第三級毒品愷他命之犯行，事證明確，洵堪認定，應
    依法論科。
七、另查，被告僅係於扣案毒品輾轉運送至台南市時加以領取再
    交予 「TIN」運送；而扣案毒品自香港運送入境後，與境內
    之再運送行為，亦非有必然之連結性，則於法律評價下，認
    為各階段仍有其獨立性，而應加以個別判斷，是除被告實際
    有參與之運送毒品行為外，對本案毒品運送之其他階段行為
    （即自香港運送至中正機場、中正機場運送至台南市內），
    自應再詳加審認被告是否均有犯意聯絡或行為分擔。參酌本
    案情節，係 「TIN」如何在香港取得大量毒品後，藏放於包
    裹，再循包裹遞送之正常進口方式矇混進入我國地區，直至
    台南市交貨於 「TIN」手中，事涉多項環節，顯然事前有經
    過詳細縝密計劃，且衡情第三級毒品愷他命價值不斐，走私
    該等毒品更係國際重大犯罪，參與其事者為避免遭警查緝，
    莫不小心謹慎，守口如瓶，即使委託被告領貨之 「TIN」男
    子自始即參與全部犯行並知情，其於被告前往領取毒品時，
    亦無對被告說明扣案毒品之如何運送而來之必要；再被告自
    始即否認對其他部分行為知情，且遍觀全卷證據資料，並無
    任何積極證據足資證明被告早於上開貨品自香港走私運輸進
    入臺灣，並安排轉運至台南市之前，即就此毒品進口之全部
    相關事宜均知情且參與，而有犯意聯絡、行為分擔，且檢察
    官就該部分行為亦未予論及，是本院就被告是否涉犯該前階
    段之私運行為，即不予審究，併此敘明。
肆、論罪科刑之理由
一、又按被告行為後，毒品危害防制條例部分條文業於98年5月5
    日經修正通過，並於同年月20日經總統公布，於同年月22日
    起施行（按法規之制定與法規之修正，如有特定生效日之必
    要者，依中央法規標準法第14條或第20條第 2項準用第14條
    之規定，應分別特定期施行日期。法規制定或前次修正基於
    特殊因素所特定之施行日期，並不適用於日後修正或再次修
    正之條文。法律之制定或修正，若未明定施行日期者，中央
    法規標準法雖未規定應自何時生效，然法律既經制定或修正
    並經總統公布，自應依一般原則，自公布日起算至第三日發
    生效力。本件98年 5月20日修正公布之毒品危害防制條例部
    分條文，並未特定其施行日期。雖該條例於制定時，在第36
    條規定自公布後六個月施行，但此項施行日期之規定，並不
    適用於本次98年 5月20日修正之條文。故本次修正條文既未
    明定其施行日期，自應依中央法規標準法第13條之規定，自
    公布日起算至第3日發生效力，附此敘明），其中：(1)第4條
    第 3項修正前規定：「製造、運輸、販賣第三級毒品者，處
    五年以上有期徒刑，得併科新臺幣五百萬元以下罰金；第 3
    項則修正：「製造、運輸、販賣第三級毒品者，處有期徒刑
    五年以上有期徒刑，得併科新臺幣七百萬元以下罰金。」，
    修正後之規定，已將併科罰金之數額關於販賣第三級毒品罪
    部分，由五百萬元以下，提高為七百萬元以下，乃加重罰金
    刑部分，此部分對被告較為不利。(2)修正後之第17條第 1項
    規定「犯第四條至第八條、第十條或第十一條之罪，供出毒
    品來源，因而查獲其他正犯或共犯者，減輕其刑或免除其刑
    」，該條例修正前之第17條並未有查獲其他正犯或共犯者之
    規定，修正後乃在擴大範圍至適用查獲其他正犯或共犯，並
    增設免除其刑之規定，對被告較為有利。經綜合比較之：
  (一)被告於查獲時，雖供出其共犯 「TIN」者，惟按犯毒品危害
    防制條例第4條第2項販賣第二級毒品罪，供出毒品來源，因
    而破獲者，依同條例第17條得減輕其刑之規定。其所稱「供
    出毒品來源，因而破獲者」，係指被告供出毒品來源之有關
    資料，諸如前手之姓名、年籍、住居所、或其他足資辨別之
    特徵等，使調查或偵查犯罪之公務員因而對之發動調查或偵
    查並破獲者而言。又觀諸毒品危害防制條例第17條第 1項，
    原規定：「犯第4條第1項至第4項、第5條第1項至第4項前段
    、第6條第1項至第4項、第7條第1項至第4項、第8條第1項至
    第 4項、第10條或第11條第1項、第2項之罪，供出毒品來源
    ，因而破獲者，得減輕其刑。」，修正為：「犯第4條至第8
    條、第10條或第11條之罪，供出毒品來源，因而查獲其他正
    犯或共犯者，減輕或免除其刑。」，足見其修法之目的，乃
    在擴大範圍至適用查獲其他正犯或共犯，並增設免除其刑之
    規定，然就其適用之要件，仍維持原規定須：「供出毒品來
    源，因而查獲」，即謂須因被告「供出毒品來源」而「查獲
    」，方得適用該條項減刑或免刑之規定。查被告經查獲時，
    雖出其共犯「 TIN」者，然經臺灣臺南地方法院檢察署檢察
    官以98年度他字第1010號分案調查結果：因被告無法知悉「
    TIN 」之年籍資料，故迄今無法查出其真正年籍，俟有具體
    年籍資料再行偵辦，而將本件先予簽結等情，此經本院向該
    署查明，有該署平股檢察官98年度他第1010號簽稿影本一件
    附卷可稽（本院卷第39頁）。準此可見，被告雖供出其共犯
    「TIN」，但並未能因其供述而查獲「TIN」，自不得適用毒
    品危害防制條例第17條第1項之規定予以減刑。
  (二)再者，被告自警詢、偵查及本院審理時，均否認明知領取之
    包裹內藏第三級級毒品愷他命，而與 「TIN」者有共同運送
    第三級毒品愷他命之犯行絡，自難謂其於偵審中已為自白，
    亦不能援引毒品危害防制條例第17條第 2項之規定予以減刑
    。
  (三)基上所述，被告既未於偵查及審判中自白犯行，及供出毒品
    來源，因而查獲其他正犯，自不能適用修正後同條例第17條
    第1項及第2項之規定予以減刑，是經比較新舊法結果，本院
    認新法之法定刑罰金刑較重，對被告較為不利，自依刑法第
    2條第1項之規定，適用修正前之該條例第4條第3項之規定，
    有利於被告。
二、查愷他命（Ketamine）屬毒品危害防制條例第2條第3項所規
    定之第三級毒品，不得持有、運輸、販賣。核被告所為，係
    犯98年5月20日修正前之毒品危害防制條例第4條第3項、第6
    項之運輸毒品未遂罪。
  (一)被告甲○○與共犯「TIN」就上開犯行，有犯意之聯絡及行
    為之分擔，應論以共同正犯。
  (二)又被告已著手於運輸毒品犯罪行為而不遂，為未遂犯，應依
    刑法第25條第 2項之規定，按既遂犯之刑減輕之。
  (三)至檢察官起訴書雖認被告之行為應構成毒品危害防制條例第
    4條第3項之運輸毒品既遂罪云云。惟按刑事訴訟法第三百條
    所謂變更法條，係指罪名之變更，本件檢察官係以懲治盜匪
    條例第五條第一項第一款之強盜既遂罪起訴，原審審理結果
    認係犯同條第二項之強盜未遂罪，因其罪名同為「強盜」，
    僅行為態樣有既遂未遂之分，即無庸引刑事訴訟法第三百條
    變更檢察官起訴之法條（最高法院87年度台上字第3234號判
    決意旨參照）。查被告本於原已具有運輸毒品之犯罪故意，
    於上開時間，至「遠達公司」台南站取貨，在「三友快遞公
    司」取貨單上簽名領取包裹，欲將愷他命運載持交「TIN 」
    ，於取貨後往大門口步行約5、6公尺，旋為埋伏在門口之警
    員向前盤查，被告即將包裹丟棄在地上逃逸，雖客觀上既尚
    未將毒品運離現場，其行為未達起運毒品之程度，但被告既
    已著手實施運輸毒品行為，其犯罪即已成立，但認被告之行
    為應僅係構成毒品危害防制條例第 4條第6項、第3項之運輸
    毒品未遂罪，業經本院認定如前述，其因其罪名同為「運輸
    毒品罪」，僅行為態樣有既遂未遂之分，本院自得予以審究
    而無庸變更起訴法條，附此說明。
三、又按98年5月20日修正前毒品危害防制條例第4條第 3項規定
    ：「製造、運輸、販賣第三級毒品者，處五年以上有期徒刑
    ，得併科新臺幣五百萬元以下罰金。」，是其法定刑為「五
    年以上有期徒刑。然同為運輸第三級毒品者，其原因動機不
    一，犯罪情節未必盡同，或有大盤毒梟者，亦有中、小盤之
    分，所造成危害社會之程度自屬有異，法律科處此類犯罪所
    規定之法定最低本刑卻同為「五年以上有期徒刑，得併科新
    台幣五百萬元以下罰金」，顯有違「罰當其罪」之原則。職
    是之故，若審酌個案情狀，認為處以低於上開刑期，即可收
    懲儆之效，並足以達到防衛社會目的者，自非不可依客觀之
    犯行與主觀之惡性二者加以考量其情狀，是否有可憫恕之處
    ，適用刑法第59條之規定酌量減輕其刑，期使個案裁判之量
    刑能斟酌至當，符合比例原則。本院審酌被告係因受制於「
    TIN 」要求其代「玉米」清償二萬元，無力返還，而貪圖以
    代領上開包裹之報酬抵債二萬元欠款之代價，始鋌而走險，
    而允諾 「TIN」之提議，與之謀議為之，參與共同運輸犯行
    ，且被告係79年 5月18日生，本件犯罪時（98年3月2日）甫
    滿18歲，其智慮欠週，易受人指使而從事本件運輸毒品行為
    ，再參以，所運輸之毒品亦尚未流入市面即為警查獲，所生
    損害非鉅等情，其犯罪情節尚非重大，其惡性及犯罪情節核
    與大量走私進口毒品之所謂「大盤」、「中盤」毒販迥然不
    同，如不論其情節輕重，遽處以販賣第三級毒品罪之法定刑
    ，誠屬情輕法重，過於嚴苛，亦難謂符合罪刑相當性及比例
    原則。從而，本院參酌以上各情，以被告觸犯本罪之原因、
    背景及其客觀環境等具體情狀，認在客觀上足以使人感覺過
    苛而引起一般之同情，尚非無可憫恕，基上，本院認被告雖
    依刑法第25條未遂犯之規定，其法定最低刑度得減至二年六
    月以上有期徒刑，但依被告上開犯罪情狀，仍嫌過重，爰再
    依刑法第59條規定酌量遞減其刑。
伍、撤銷改判之理由
一、原審未詳為勾稽全案證據調查所得，即認被告被訴運輸第三
    級毒品罪尚屬不能證明，而為被告部分無罪之諭知，容有未
    洽。檢察官上訴意旨，指摘原判決此部分採證不當，為有理
    由，自應由本院將原判決關於被告被訴運輸第三級毒品無罪
    部分予以撤銷，改諭知有罪之判決，以期適法。
二、爰審酌被告所運輸之第三級毒品愷他命數量1784.288公克之
    多，如流入市面，勢將加速毒品之氾濫，對我國社會之安寧
    及國人之健康，可能產生之危害至鉅，所為實屬可議，惟念
    其因一時失慮始從事運輸毒品行為，而所運輸之毒品尚未流
    入市面即為警查獲，所生損害非鉅等一切情狀，量處如主文
    第二項所示之刑，以示懲儆。
三、沒收部分
  (一)按毒品危害防制條例第2條第2項規定，毒品依其成癮性、濫
    用性及對社會危害性分為四級，並就製造、運輸、販賣、意
    圖販賣而持有、以非法方法使人施用、引誘他人施用及轉讓
    等行為，分別定其處罰。至施用或持有第三、四級毒品，因
    其可罰性較低，故予除罪化，僅就施用及持有第一、二級毒
    品科以刑罰。惟鑑於第三、四級毒品均係管制藥品，特於同
    條例第1條之1明定無正當理由，不得擅自持有；第18條第 1
    項後段復規定查獲之第三、四級毒品，無正當理由而擅自持
    有者，沒入銷燬之。從而，依同條例第18條第 1項後段應沒
    入銷燬之毒品，專指查獲之施用、持有第三、四級毒品而言
    ；倘係查獲之製造、運輸、販賣、意圖販賣而持有、以非法
    方法使人施用、引誘他人施用及轉讓之第三、四級毒品，既
    屬同條例相關法條明文規定處罰之犯罪行為，即非該條項應
    沒入銷燬之範圍。又同條例第19條第 1項所定「供犯罪所用
    或因犯罪所得之物」，係指犯第4條至第9條、第12條、第13
    條或第14條第1項、第2項之罪所用或所得之物，不包括毒品
    本身在內，自不得為第三、四級毒品之沒收依據。同條例對
    於查獲之製造、運輸、販賣、意圖販賣而持有、以非法方法
    使人施用、引誘他人施用及轉讓第三、四級毒品之沒收，並
    無特別規定，如其行為已構成犯罪，則該毒品即屬不受法律
    保護之違禁物，應回歸刑法之適用，依刑法第38條第1項第1
    款之規定沒收之（最高法院96年度臺上字第7268號、96年度
    臺上字第6581號、96年度臺上字第6867號判決要旨參照）。
    查本件扣案愷他命粉末（驗餘淨重1784.288公克），係屬第
    三級毒品，業如上述，且係被告犯毒品危害防制條例第 4條
    第6項、第3項之罪所用之物，揆諸前開說明，即屬刑法上所
    規定之違禁物，故不問屬於犯人與否，自均應依刑法第38條
    第1項第1款宣告沒收，起訴書認扣案愷他命應依毒品危害防
    制條例第 18條第1項前段規定宣告沒收銷燬云云，容有誤會
    ，附此敘明。
  (二)次按毒品危害防制條例第19條第 1項規定宣告沒收，因該條
    項並無如同條例第18條第 1項所定【不問屬於犯人所有與否
    ，沒收之】之明文，故應屬相對沒收主義之立法，應沒收之
    物，應以屬被告所有者為限（最高法院93年度台上字第 462
    號判決參照）。再按共同正犯因相互間利用他人之行為，以
    遂行其犯意之實現，本於責任共同原則，有關沒收部分，對
    於共同正犯間供犯罪所用之物，自均應為沒收之諭知。查扣
    愷他命粉末之外包裝即夾鏈袋60個，係用以供包裝毒品，具
    有防止毒品裸露、逸出及潮濕之功用，而煙灰缸30個則係用
    以隱匿偽裝上開毒品以闖關，掩飾犯罪，均係供藏放上開第
    三級毒品愷他命以利本件運輸犯罪所用之物，且為共同正犯
    「TIN」所有，自應依上開條例第19條第1項前段之規定，宣
    告沒收。
  (三)至扣案之「NOKIA」手機 1支（含229082U307863號晶片卡）
    ，雖係 「TIN」者交由被告作為聯絡之用，但被告尚未使用
    即經查獲，應屬預備犯罪所用之物，且經本院依上開晶片卡
    號碼，向中華電信股份有限公司查詢結果，其用戶係范功術
    ，有該公司查詢電信使用者資料函復單 1紙附卷可稽（本院
    卷第51頁），則該手機用戶范功術是否係 「TIN」者，並無
    從查證，此外，亦無其他證據以證明該手機確為共犯 「TIN
    」所有，自毋庸予以沒收，附此敘明。
陸、適用之法律
一、刑事訴訟法第 369條第1項前段、第364條、第299條第1項前
    段、第371條。
二、98年5月20日修正前毒品危害防制條例第4條第6項、第3項、
    第19條第1項。
三、刑法第 2條1項前段、第11條前段、第28條、第25條第2項、
    第59條、第38條第1項第1款。
本案經檢察官趙中岳到庭執行職務。
中    華    民    國    99    年    1     月    5     日
                  刑事第五庭    審判長法  官  楊明章
                                      法  官  顏基典
                                      法  官  蔡美美
以上正本證明與原本無異。
如不服本判決應於收受送達後10日內向本院提出上訴書狀，其未
敘述上訴理由者，並得於提起上訴後10日內向本院補提理由書（
均須按他造當事人之人數附繕本）「切勿逕送上級法院」。
                                      書記官  歐貞妙
中    華    民    國    99    年    1     月    5     日
附錄：本判決論罪科刑法條
98年5月20日修正前毒品危害防制條例第4條第6項、第3項
製造、運輸、販賣第三級毒品者，處 5年以上有期徒刑，得併科
新臺幣5百萬元以下罰金。
前五項之未遂犯罰之。

司法院資訊處製作；財團法人民間司法改革基金會備份。
